臺灣高等法院高雄分院民事判決　　　　 102年度家上字第10號
上　訴　人　陳毅忠
訴訟代理人　謝國允律師
被 上訴 人　張美英
訴訟代理人　周崇賢律師
上列當事人間請求離婚事件，上訴人對於民國102 年2 月8 日臺
灣屏東地方法院101 年度婚字第168 號第一審判決提起上訴，
102 年5 月28日言詞辯論終結，判決如下：
    主  文
上訴駁回。
第二審訴訟費用由上訴人負擔。
    事實及理由
一、上訴人主張：兩造於民國83年2 月11日結婚，婚後迄今並無
    子女，而上訴人為職業音樂工作者，從事駐唱及音樂教學工
    作。上訴人於98年間承租屏東縣屏東市○○路○○○○ 號房屋
    開設音樂教室，被上訴人亦前往該屋居住，然因上訴人於高
    雄市、屏東縣市各餐廳駐唱，需四處奔跑，鮮少住在上開房
    屋內。兩造亦因生活作息不同，乃未同房，被上訴人原本宜
    多體恤，然卻對上訴人疑東疑西，只要上訴人返回前開音樂
    教室，被上訴人即藉故質疑上訴人，兩造經常發生爭吵，致
    上訴人精神上感受痛苦，上訴人無足夠精神及良好情緒進行
    音樂表演，因而深感厭倦及痛苦，自然更少返回前開音樂教
    室，兩造感情自然越加冷淡，迄今已形同陌路，亦無同居共
    房之實，迄今已有數年。且被上訴人身為妻子準備三餐使丈
    夫得以在忙碌工作返家有飯菜可吃，係重要之事，為上訴人
    所盼望，惟被上訴人多年來就此均無改善，顯見雙方在家庭
    經營方式及核心價值上觀念上極大差異，致使兩造漸行漸遠
    ，而兩造均無意做出任何努力改善，已無維持婚姻之意，兩
    造婚姻業已破裂，上訴人自得依民法第1052條第1 項第3 款
    及同條第2 項之規定擇一請求判准離婚，聲明求為命准予兩
    造離婚之判決。
二、被上訴人則以：上訴人因從事音樂餐廳駐唱，常在外地工作
    ，屏東、台南到處跑，甚或更遠的地方，甚少返家，不能責
    怪被上訴人無法煮三餐。上訴人經常與工作有關之女子發生
    情感，兩造婚姻縱生破綻而無法維繫，係可歸責於上訴人等
    語，資為抗辯。
三、原審經審理後，駁回上訴人之請求，上訴人不服提起上訴，
    於本院聲明：㈠原判決廢棄。㈡准上訴人與被上訴人離婚。
    被上訴人則聲明：上訴駁回。
四、兩造不爭執之事項：
  ㈠兩造於83年2 月11日結婚，婚後迄今並未育有子女。婚後最
    後共同住居所在屏東市○○路○○○○ 號。該址一樓為音樂教
    室，二樓以上為住家。
  ㈡上訴人係從事音樂駐唱之工作。
  ㈢上訴人現未與被上訴人同住於大連路上址。
五、本院之判斷：
  ㈠按所謂夫妻之一方受他方不堪同居之虐待，苟他方侵害人格
    尊嚴與人身安全之行為，客觀上已逾越夫妻通常可忍受程度
    ，危及婚姻關係之維繫，即屬不堪同居之虐待。夫妻間不堪
    同居之虐待，包括身體上及精神上不堪同居之虐待。究竟有
    無此種虐待，須從夫妻之一方對待他方，是否處於誠摯基礎
    而為觀察。此誠摯基礎若未動搖，則偶有勃谿，固難謂為不
    堪同居之虐待。
    ⑴上訴人主張其因從事駐唱及音樂教學之工作，4 、5 年前
      被上訴人即開始藉故質疑上訴人與工作對象有婚外情，對
      上訴人跟同事之合照起疑心，因而嘮叨上訴人，兩造經常
      爭吵，致使上訴人受有精神上痛苦云云，被上訴人否認無
      故質疑上訴人及與上訴人爭吵等事實。查，證人即上訴人
      胞姐陳嫚玲到庭證述：問過上訴人與被上訴人之分床原因
      ，上訴人工作是做音樂出去演唱，會跟同事合照，被上訴
      人會疑心，被上訴人會嘮叨上訴人，所以上訴人會跟被上
      訴人分床等語（本院卷第31頁），再佐以被上訴人提出上
      訴人與訴外人名叫PINKY 之女子於網路上之合照照片（原
      審卷第39頁），上訴人對其中部分照片中男子為上訴人之
      事實不爭執，觀以照片中上訴人有與女子臉部貼近之合照
      ，以兩造婚姻關係尚屬存續中，該行為自屬不合宜，縱被
      上訴人對上訴人有所質疑或詢問，尚難就此苛責被上訴人
      。又被上訴人抗辯有女子發送予上訴人之簡訊內容，可得
      知其與其他女子外遇之情云云，固據其提出兩造之通聯記
      錄及簡訊內容照片在卷可稽（原審卷第35至37頁、第38頁
      ），然觀以該簡訊內容，並無曖昧不當之言語，則尚難逕
      為不利於上訴人之認定。
    ⑵又上訴人主張因其需四處奔跑於外地工作，4 、5 年前，
      被上訴人憑空常指責並與上訴人發生爭執，致使上訴人因
      而深感厭倦及痛苦云云。然，證人陳嫚玲僅證述：4 、5
      年前上訴人來找我，說他很想念睡在彈簧床的滋味，我問
      他怎麼回事，他說在一年以前已經跟被上訴人分床。上訴
      人來跟我問躺椅的事情等語（本院卷第31頁），證人陳嫚
      玲並未證述係被上訴人憑空指責上訴人致兩造爭吵一節，
      僅證述：有聽過被上訴人說看過照片，要告照片上的女人
      等語（本院卷第31頁），則縱使被上訴人有此陳述，亦僅
      其對證人抒發其想法，尚難以此對話內容即遽論被上訴人
      因此與上訴人爭吵或憑空指責、甚或以言語刺探、挑唆之
      行為可言，是以，綜上所述，客觀上難認被上訴人之行為
      已侵害上訴人之人格尊嚴，且已達無法忍受之程度。上訴
      人主張受被上訴人精神上不堪同居之虐待云云，難予採信
      。
  ㈡按夫妻有民法第1052條第1 項以外之重大事由，難以維持婚
    姻者，夫妻之一方得請求離婚，但其事由應由夫妻之一方負
    責者，僅他方得請求離婚，民法第1052條第2 項定有明文。
    上開法條所稱「有前項以外之重大事由，難以維持婚姻者」
    ，係以婚姻是否已生破綻而無回復之希望為其判斷之標準。
    而婚姻是否已生破綻無回復之希望，則應依客觀之標準，即
    難以維持婚姻之事實，是否已達於倘處於同一境況，任何人
    均將喪失維持婚姻之意願而定。上開法條所指難以維持婚姻
    之重大事由，應由夫妻之一方負責者，僅他方得請求離婚，
    係為求公允而設，故難以維持婚姻之重大事由，夫妻雙方均
    須負責時，應比較衡量雙方之有責程度，僅許責任較輕之一
    方，得向責任較重之他方請求離婚，如雙方之有責程度相同
    時，則雙方均得請求離婚，始符公平。
  ㈢上訴人主張被上訴人有下列可歸責事由，已無欲經營兩造婚
    姻生活，致兩造婚姻已無法維持，破綻難以回復云云：
    ⑴上訴人主張伊因從事駐唱及音樂教學之工作，四處奔波，
      4 、5 年前被上訴人即開始藉故質疑上訴人與工作對象有
      婚外情，對上訴人跟同事之合照起疑心，因而嘮叨上訴人
      ，兩造經常爭吵，上訴人不堪其質疑故與被上訴人分床云
      云。被上訴人否認有無故質疑上訴人之在外交友，及因此
      與上訴人爭吵等事實。查，證人陳嫚玲雖到庭證述：問過
      上訴人與被上訴人之分床原因，上訴人工作是做音樂出去
      演唱，會跟同事合照，被上訴人會疑心，被上訴人會嘮叨
      上訴人，所以上訴人會跟被上訴人分床等語（本院卷第31
      頁），惟證人陳嫚玲所言係上訴人所告知分床原因，非證
      人實際見聞兩造分床之原因事實，僅為上訴人一面之詞，
      且上訴人就其主張被上訴人疑心上訴人與其他女子交往，
      進而嘮叨上訴人，以及與上訴人爭吵一節，未能舉證以實
      其說。則上訴人主張其因被上訴人無故懷疑外遇而與其爭
      吵故分床一節，尚難採信。就兩造分床之事實，本院審酌
      上訴人自承部分係肇因於兩造生活作息不同，為免晚回打
      擾被上訴人之緣故等情以觀，亦難逕可苛責於被上訴人一
      方。
    ⑵上訴人主張上訴人盼望忙碌工作返家後有被上訴人親手準
      備的飯菜可吃，然被上訴人多年來並未改善，顯見雙方在
      家庭觀念及經營上觀念極大差異云云。然查，證人陳嫚玲
      雖證述：兩造搬到我隔壁之後，被上訴人很少來找我，被
      上訴人沒有開伙，所以上訴人偶而會來我這邊吃飯，次數
      我不記得，從四、五年都會這樣，我偶而會打電話找他過
      來吃飯，上訴人喜歡吃家裡的東西，但是被上訴人都沒有
      煮飯等語（本院卷第30頁），參以上訴人於原審及本院審
      理時自承：因從事駐唱及音樂教學之工作，需四處奔波，
      鮮少住在大連路之房屋內，與被上訴人生活作息不同，返
      家較晚等語（本院卷第21頁），被上訴人陳述：兩造是作
      音樂的，伊負責招生、接洽，在住處一樓有工作是，營業
      時間早上10點到晚上10點，上訴人通常晚上7 點駐唱，凌
      晨1 點才返家等情（本院卷第25頁），是以，依兩造之陳
      述，上訴人經常返家時間為半夜、凌晨，兩造生活作息既
      然不同，縱使被上訴人未能烹煮三餐，然因上訴人經常返
      家甚晚，兩造生活作息顯有不同，尚難認係被上訴人故意
      不為。
    ⑶上訴人主張於98年間因工作關係，漸漸未回兩造共同住居
      所（大連路），兩造進而分居迄今等情，被上訴人則抗辯
      在100 年7 月16日上訴人自大連路房屋將東西搬走等語（
      原審卷第29頁）。然查，據上訴人自承：大概在98年兩造
      共同居住在大連路房屋一段時間後，上訴人因為在高雄工
      作機會愈來愈多，慢慢就沒有再回到大連路的住址。在10
      1 年時候回去大連路房子拿一些東西，縱使有留下過夜，
      也沒有跟被上訴人同房等語（本院卷第20頁），被上訴人
      於原審陳稱：100 年9 月被伊發現上訴人外之遇事就承認
      在一個月前（指100 年8 月）就在外面租房子了，晚上駐
      唱完後會在高雄過夜等語（原審卷第29頁）。因此，可確
      認兩造自100 年8 月未同居於大連路房屋迄今至少1 年餘
      ，足認上訴人係單方逕自搬離兩造原同居之大連路房屋，
      被上訴人現仍居住於大連路房屋，則兩造現處於分居狀態
      ，婚姻產生破綻，應係肇因於上訴人單方搬離大連路房屋
      ，不願與被上訴人同居所致。
    ⑷至於被上訴人提出兩造電話內容之錄音光碟譯文（原審卷
      第41至42頁），以證明上訴人有外遇之行為，以及上訴人
      與外遇女子手機聊天內容之錄音光碟暨譯文，亦佐證上訴
      人與女子有親密關係云云，然被上訴人自承：此錄音並未
      經過上訴人同意為之，則在一方不知情況下所為錄音內容
      ，因不知情之一方或為他造言語刺激誘導而為陳述，有失
      真可能，且手機內容之錄音僅有上訴人單方面的聲音，故
      上開卷內之對話內容及陳述均難為不利於上訴人之認定。
  ㈣綜上⑴⑵⑶，本院審酌然兩造生活作息大不相同，夫妻一方
    基於維護圓滿家庭之立場，本應相互溝通，以化解雙方歧見
    ，而上訴人卻捨不為，反而苛責被上訴人不煮三餐，並自承
    於98年間，因免被上訴人質問起疑，而先與被上訴人分房，
    漸漸未返回兩造原共同居住之大連路房屋，甚或逕自將物品
    搬離大連路上址，分居迄今至少已達1 年餘，被上訴人雖仍
    表示願維持婚姻，但亦未採取更積極溝通化解歧見之方法，
    彼此間少有夫妻關懷互動，上訴人主張兩造婚姻已有破綻之
    重大事由，雖堪認定，惟斟酌造成兩造婚姻破綻之重大事由
    ，上訴人雖主張被上訴人無端質疑上訴人，然上訴人有與其
    他女子不合宜之照片，已如前述，則兩造應基於維護圓滿家
    庭之立場，理性與對方溝通，上訴人單方逕自與被上訴人分
    房，未與被上訴人協議即逕自搬離兩造原共同住所，造成夫
    妻未能共同生活，致感情裂痕，分居期間缺乏溝通機會，兩
    造均未能理性溝通彌補婚姻之裂痕，堪認上訴人應負較重之
    過失責任。是以，揆諸前揭說明，因上訴人應負較重責任之
    一方，其請求離婚，自不得准許。
六、從而，上訴人主張依民法第1052條第1 項第3 款及第2 項之
    規定，請求准與被上訴人離婚，均無理由，不應准許。原審
    為上訴人敗訴之判決，並無不合。上訴意旨指摘原判決不當
    ，求予廢棄改判，為無理由，應予駁回。
七、據上論結，本件上訴為無理由，依民事訴訟法第449 條第1
    項、第78條，判決如主文。
中    華    民    國   102    年    5     月    31    日
                          民事第五庭
                              審判長法官  簡色嬌
                              法      官  林紀元
                              法      官  郭慧珊
以上正本證明與原本無異。
如對本判決上訴，須於判決送達後20日內向本院提出上訴狀，其
未表明上訴理由者，應於上訴後20日內向本院提出上訴理由書（
均須按他造當事人之人數附繕本）。上訴時應提出委任律師或具
有律師資格之人之委任狀，並依附註條文規定辦理。如委任律師
提起上訴者，應一併繳納上訴審裁判費。
中    華    民    國   102    年    5     月    31    日
                              書  記  官  曾允志
附註：
民事訴訟法第466條之1 ：
對於第二審判決上訴，上訴人應委任律師為訴訟代理人，但上訴
人或其法定代理人具有律師資格者，不在此限。
上訴人之配偶、三親等內之血親、二親等內之姻親，或上訴人為
法人、中央或地方機關時，其所屬專任人員具有律師資格並經法
院認適當者，亦得為第三審訴訟代理人。
第1 項但書及第2 項情形，應於提起上訴或委任時釋明之。
